最高法院刑事判決　　　　　　九十六年度台上字第二九０六號
上　訴　人　甲○○
　　　　　　乙○○
　　　　　　丙○○
上列上訴人等因偽造文書案件，不服台灣高等法院台中分院中華
民國九十三年九月十四日第二審判決（九十三年度上訴字第一三
二號，起訴案號：台灣台中地方法院檢察署九十一年度偵字第六
五一三號），提起上訴，本院判決如下：
    主  文
原判決撤銷，發回台灣高等法院台中分院。
    理  由
本件原判決撤銷第一審諭知上訴人甲○○、乙○○、丙○○（下
稱上訴人等三人）均無罪之判決，改判論上訴人等三人以共同連
續偽造私文書，足以生損害於他人罪，甲○○處有期徒刑陸月；
乙○○、丙○○各處有期徒刑肆月；並均諭知易科罰金之折算標
準。固非無見。
惟查：（一）認定犯罪事實應依證據，為刑事訴訟法所明定，故
被告否認犯罪事實所持之辯解，縱屬不能成立，仍非有積極證據
足以證明其犯罪行為，不能遽為有罪之認定。又如未能發現相當
證據，或證據不足以證明，自不能以推測或擬制之方法，以為裁
判基礎。原判決事實認定：上訴人甲○○係太安醫院之負責醫師
，於其業務上所作成之診療紀錄、醫囑單、病歷摘要等文件上，
虛偽登載上訴人丙○○於民國八十八年八月三十一日至九月五日
、同年九月二十三日至十月一日、同年十二月二十二日至二十七
日、八十九年一月一日至四日等時間內，至太安醫院就診住院，
並接受醫師診察及藥物治療之紀錄，並由上訴人甲○○、乙○○
及不詳姓名年籍之人，利用職務之便，偽以太安醫院不知情之醫
師劉明詮及護理人員李秀玉、陳淑觀、李秀妙、邱麗珠人名義，
在丙○○八十九年一月一日至四日就診日期之醫囑單上，及前揭
就診日期之護理紀錄上，記述不實之醫囑紀錄及護理過程等項，
並盜蓋醫師劉明詮及上揭護理人員之職章於後，足以生損害於劉
明詮、李秀玉、陳淑觀、李秀妙、邱麗珠等人，復為記述不實之
住院許可，盜蓋太安醫院不知情之職員洪彩雲之職章於八十八年
九月二十三日之住院許可證上，足以生損害於洪彩雲等情部分（
原判決第二頁倒數第七行至第三頁第五行）。雖於理由內說明：
太安醫院關於丙○○八十八年十二月二十二日至二十七日期間之
醫囑單及護理紀錄上有邱麗珠之職章；八十九年一月一日至四日
期間之醫囑單及護理紀錄上有李秀妙之職章、醫囑單上並有劉明
詮之職章；八十八年九月二十三日住院許可證之住院經辦人簽名
上有洪彩雲之職章。然據邱麗珠、李秀妙、劉明詮、洪彩雲分別
證稱：其未填寫上開文件，亦未蓋用上開之職章，但不知係何人
所為等語（原判決第十頁至十三頁理由一之(四)(五)(六)）。惟並未敘
明以上文件係何人所填寫、職章係何人所盜用，或依憑何種證據
認定係上訴人乙○○、甲○○、或由所謂「不詳姓名年籍之人」
所為，即遽以：上訴人乙○○雖否認前揭護理紀錄係由其本人所
記載，惟以其既係太安醫院護理長之職務，對於該護理紀錄係由
何人所載一節應不難查明，其竟推知不知何人記載顯有卸責之情
；及苟丙○○確有於八十九年一月一日至四日期間住院接受診療
之情屬實，為何醫囑單上竟有不知該情之劉明詮醫師之職章，就
此上訴人等三人顯然無法自圓其說，由此亦證丙○○此部分之住
院紀錄確有不實之處云云（原判決第十一頁第九至十一行；第十
二頁末四行），而為不利於上訴人等三人之認定。其認定犯罪事
實顯未依憑證據，而以推測或擬制之方法以為裁判基礎，揆之前
開說明，自有判決適用法則不當之違背法令。（二）有罪判決書
記載之事實，為判斷其適用法令當否之準據，法院應將依職權認
定與論罪科刑有關之事項，翔實記載，然後於理由內逐一說明其
憑以認定之證據，並使事實認定與理由說明，互相適合，方為合
法。倘若事實認定與理由說明，不相一致，或事實或理由之記載
，前後齟齬，按諸刑事訴訟法第三百七十九條第十四款規定，均
屬判決理由矛盾之當然違背法令。原判決事實認定：上訴人丙○
○於八十八年八月三十一日至同年九月五日住院之護理紀錄，亦
有如前所述之盜蓋護理人員職章而為不實之登載及偽造私文書等
情，然並未於理由內說明其所憑之證據及認定之理由，已有判決
理由不備之違背法令。又原判決理由以：上訴人丙○○關於行使
業務登載不實文書之犯行，與具備特定身分之上訴人甲○○、乙
○○共同實施犯罪，依刑法第三十一條第一項規定，仍以共犯論
，是上訴人等三人就行使業務上登載不實文書、偽造私文書、詐
欺取財等犯罪之實施，具犯意之聯絡及行為之分擔，應論以共同
正犯（原判決第十五頁第六至九行）。惟依原判決事實所載，除
認定上訴人丙○○交出其全民健康保險卡外，並未認定其對偽造
私文書、業務上登載不實文書等犯罪，有分擔參與實施何種行為
，原判決以其對之均有行為分擔，而論為共同正犯，亦嫌失據。
再原判決事實認定：上訴人甲○○、乙○○及不詳姓名年籍之人
，利用職務之便，於前開業務上作成文書為不實之登載，及盜用
印章而偽造私文書等情。惟並未詳予認定該三人係如何參與犯罪
、各自分擔何種行為，其事實之記載已欠明確，致適用法律是否
正確？本院無憑判斷；又對如何認定有該不詳姓名年籍之人參與
犯罪一節，判決理由亦未置一詞；且既認該不詳姓名年籍之人參
與犯罪行為之實施，則有無共犯關係？亦未於理由內予以說明論
列，而僅論上訴人等三人為共同正犯。其事實之認定及理由之說
明，不相一致，併有判決矛盾之違背法令。以上或為上訴意旨所
指摘，或為本院得依職權調查之事項，應認原判決有撤銷發回之
原因。
據上論結，應依刑事訴訟法第三百九十七條、第四百零一條，判
決如主文。
中　　華　　民　　國　九十六　年　　五　　月　三十一　日
                      最高法院刑事第五庭
                          審判長法官  邵　燕　玲
                                法官  張　清　埤
                                法官  陳　世　雄
                                法官  蔡　國　在
                                法官  洪　佳　濱
      本件正本證明與原本無異
                                      書  記  官
中　　華　　民　　國　九十六　年　　六　　月　　四　　日
                                                      V
